臺灣臺北地方法院民事判決　　　　　　　　　　　　九十三年度訴字第二八四四號
　　原　　　告　丙○○
　　訴訟代理人　陳明暉律師
　　　　　　　　郭令立律師
　　被　　　告　甲○○
　　　　　　　　乙○○
　　訴訟代理人　黃正淮律師
右當事人間確認買賣關係不存在等事件，本院於中華民國九十三年十二月二十日言詞
辯論終結，判決如下：
    主  文
確認被告甲○○與乙○○就附表一所示土地之買賣關係不存在。
被告乙○○應將如附表一土地於民國八十八年十月十四日以買賣為原因（收件字號八
十八年萬華字第一八五八三０號）之移轉登記予以塗銷。
被告甲○○應提供附表一土地之土地登記謄本、所有權狀及個人印鑑予原告，並協同
原告就附表二所示之土地辦理合併登記。
訴訟費用由被告負擔。
    事實及理由
一、原告起訴時聲明第三項求為判決「被告甲○○應提供如附表一之土地與附表二之
    土地辦理合併」（見本院卷第四頁），然原告之真意係主張依據兩造所簽訂之契
    約書第八條規定甲○○有提出移轉過戶所需相關文件之義務，以利原告辦理合併
    登記，嗣更正聲明為「被告甲○○應提供附表一土地之土地登記謄本、所有權狀
    及個人印鑑予原告，並協同原告就附表二所示之土地辦理合併登記」（見本院九
    十三年十二月二十日言詞辯論筆錄，本院卷第一七七頁），自應認非屬變更訴訟
    標的，僅為更正法律上之陳述，核與民事訴訟法第二百五十六條規定相符，自應
    准許。
二、原告起訴主張：附表一之土地本為甲○○所有，原告與甲○○及其他地主自民國
    八十六年間即開始洽談相關土地合建事宜，並簽有契約書。其後，被告二人基於
    通謀虛偽之意思表示，於八十八年十月五日由甲○○就附表一之土地以買賣為原
    因辦理移轉登記給乙○○，被告二人嗣於八十九年十二月九日辦理結婚登記。甲
    ○○於將土地辦理移轉登記予乙○○後，仍積極出面與原告及其他相關土地地主
    洽談土地合建事宜，並於八十九年十月九日就合建條件與原告及連同其他地主共
    同簽定契約書，嗣並取得佣金新台幣（下同）一百二十萬元。原告於九十年三月
    間因獲建築師告知土地所有權人姓名不同，而派員前往處理時，甲○○為了取信
    於原告，遂表示已獲乙○○授權，以「夫妻關係」名義代理乙○○在該契約上簽
    名，原告遂依約據以申請建造執照，嗣經原告以泰阜建設有限公司名義（下稱泰
    阜公司）於九十一年十月八日取得台北市政府所核發之建造執照，並依程序申報
    開工及施工。另被告於九十一年十一月間尚偕同至泰阜公司，向原告表示甲○○
    將至大陸工作，日後合建契約之事宜可與乙○○聯繫，更使原告不疑有他。在工
    程進行中，原告依契約書第八條規定通知被告提供土地所有權狀及其他相關證件
    ，交由原告所指定之代書辦理土地合併登記。詎料，甲○○竟以乙○○名義來函
    否認其事並指稱原告偽造文書，拒絕辦理土地合併，乙○○並且向原告出價一千
    萬元始願出售其土地應有部分，至此，原告始知被告串謀要脅原告以獲取不正利
    益。原告自得提起本件訴訟，依民法第八十七條第一項請求確認渠等買賣關係不
    存在，並依民法第二百四十二條、第七百六十七條代位甲○○請求塗銷該虛偽不
    實之移轉登記，並依合約第八條規定訴請依約辦理土地合併等情。並聲明：如主
    文第一、二、三項所示。
三、被告二人均聲明：原告之訴駁回。並分別以下列情詞置辯。
(一)、甲○○辯稱：其與乙○○間確實有借貸關係，因為無力清償，方把系爭土地移轉
    登記予乙○○，另因其與乙○○曾為配偶，方用乙○○名義發存證信函予原告。
    且原告曾委其向乙○○聯繫，應該早就知道其離婚後不動產已經在乙○○名下等
    語。
(二)、乙○○則以：否認其與甲○○就系爭土地買賣契約為通謀虛偽意思表示。且其與
    甲○○早就有金錢往來，於系爭土地移轉登記之前，甲○○陸續所借之款項，連
    同本利已達二百多萬元，經其向甲○○催討，因甲○○無力償還，方以系爭土地
    作價二百萬元而移轉登記為其所有，故應認乙○○確於八十八年十月五日與甲○
    ○簽訂系爭土地買賣契約，並以之向主管機關台北市松山地政事務所辦妥土地所
    有權移轉登記手續而完成登記，依土地法第四十三條規定，該登記有絕對效力，
    原告對於該項登記殊無由訴請被告應將系爭土地之移轉登記予以塗銷。且原告自
    始至終並未說明且無法舉證原告與甲○○間究有何種債權債務關係存在，足見其
    率爾行使代位權，於法殊有不合。況被告間確實有買賣土地之情，而甲○○對乙
    ○○並無何權利之存在，更無所謂怠於行使其權利之情事，原告自無代位行使權
    利之可言等語，資為抗辯。
四、查，附表一之土地原為甲○○所有，原告於八十六年十二月一日並與甲○○就系
    爭土地簽訂合建契約，然甲○○於八十八年十月五日就系爭土地以買賣為原因辦
    理移轉登記予乙○○，被告二人嗣於八十九年十二月九日辦理結婚登記。甲○○
    在系爭土地辦理移轉登記後，仍出面與原告及其他相關土地地主洽談土地合建事
    宜，並於八十九年十月九日就合建條件與原告及連同其他地主共同簽訂契約書，
    嗣並取得佣金一百二十萬元。又原告以泰阜公司名義於九十一年十月八日取得台
    北市政府所核發之建造執照，並依程序申報開工及施工後，原告通知被告提供土
    地所有權狀及其他相關證件，交由原告所指定之代書辦理土地合併登記。詎料，
    甲○○竟以乙○○名義來函否認其事並指稱原告偽造文書，拒絕辦理土地合併等
    情，業據原告提出系爭土地地號異動索引表、契約書、土地登記謄本、戶籍謄本
    、存證信函等件為證（見本院卷第十二頁至第二十九頁、第三十五頁），且為被
    告所不爭執，自堪信為真實。
五、按表意人與相對人通謀而為虛偽意思表示者，其意思表示無效。民法第八十七條
    第一項前段定有明文。復按，第三人主張表意人與相對人通謀而為虛偽意思表示
    者，該第三人應負舉證之實，最高法院四十八年台上字第二九號判例著有明文。
    原告主張被告間就系爭土地買賣契約為通謀虛偽意思表示，為被告所否認，原告
    自應就此項事實負舉證之實。經查：
(一)、附表一土地係於八十八年十月十四日由甲○○以買賣為原因移轉登記至乙○○名
    下，乙○○於台灣桃園地方法院檢察署九十三年度偵字第一０二一七號詐欺案件
    之九十三年五月十九日訊問時證稱「在結婚前因買賣登記為我所有，我陸續付他
    約二百萬」、「（問：甲○○當時為何將土地出售給你？）因我覺得該地可以投
    資所以向甲○○買」、「我先給他五十萬現金，後來賣掉我在木柵的房子後還他
    一百五十萬元」等語，此有當日訊問筆錄可稽（見本院卷第一六九、一七０頁）
    ，但經本院依職權訊問乙○○時，其卻稱：因陸續借甲○○錢，後來甲○○沒有
    辦法還錢才把土地買下來，以土地抵債云云（見本院九十三年十一月十日言詞辯
    論筆錄，本院卷第一０二頁、第一０三頁），乙○○對於取得土地之原因關係，
    價款交付之方式，先後供述不一且矛盾，被告是否有果如土地登記謄本上所記載
    因買賣原因而就附表一之土地辦理所有權移轉登記，即有疑義。
(二)、被告雖均辯稱其確有借款債務關係，並提出借據、及銀行帳務交易明細表等資料
    為證明方法，然查：
  1.依被告係九十三年十一月二十五日始由等提出借據及銀行交易明細表，作為被告
    間確實有借貸關係之證明方法。然借據均為甲○○之名義出具，倘被告間確實存
    有借貸關係且每次借款均由甲○○出具收據交乙○○收執時，乙○○本得於訴訟
    前階段即行提出，無須遲至辯論終結前刻方才提出。另銀行交易明細表部分，其
    中一張註記分行名稱一四九長春分行者（見本院卷第一二九頁），由形式上無法
    看出與乙○○有關，顯非得據為本件之參考依據，至於明細表雖記載八十八年二
    月二十五日有款項支出，但係轉帳付出（TP），且金額為三百零七萬一千五百三
    十三元，既與甲○○所稱雙方係以現金支付借貸款項不同，且金額亦與甲○○出
    具之收據所載之一百六十五萬元截然不同，更遑論該次轉帳對象不明。乙○○稱
    該等資料得證明被告間確有借貸發生，顯不足採。
  2.另蓋有板信商業銀行興南分行章，註明戶名為乙○○之交易明細表，所列交易日
    期為八十八年十二月六日起至九十一年十月二十八日止，均在被告間就系爭土地
    辦理所有權移轉登記之後，本與乙○○是否有交付款項予甲○○而就附表一之土
    地辦理移轉登記無關。又乙○○雖又提出由甲○○出具之收據共十七紙（見本院
    卷第一三二頁至第一四八頁）作為證明方法。但如與前開交易明細表交互比對，
    該交易明細表中備註欄出現「00000000000000」者，無論係以轉
    帳或ＡＴＭ轉帳時，均恰有甲○○出具予乙○○之借據。然被告係於八十九年十
    二月九日結婚、九十一年十一月十三日離婚，而前開十七紙借據中僅其第一紙日
    期記載為八十八年十二月十六日借款金額為五十五萬元部分，係在被告結婚前發
    生者外，乙○○所提出其餘十六紙借據，均發生在被告婚姻關係存續期間。而夫
    妻間在日常家務上本互為代理人，另關於家庭生活費用部分，除法律或契約另有
    約定外，由夫妻各依其經濟能力、家事勞動或其他情事分擔之（民法第一千零三
    條、一千零三條之一參照），故夫妻間於婚姻關係存續中有金錢往來應屬常態，
    倘有短期資金挪用之必要時，均要求對方書立借據並加蓋指印，反有違常情。故
    乙○○所提出前開借據，應僅係為了配合其帳戶上資金流動而臨訟編撰，自無從
    證明被告間有買賣或借款之債務關係。
　3.乙○○於前述九十三年十一月十日之庭訊稱土地移轉登記前陸續借給甲○○二百
    多萬元（見本院卷第一０三頁），而甲○○雖亦稱借款金額約二百萬元（見本院
    卷第一○四頁），而被告甲○○九十三年十一月二十五日所提之兩張收據，一張
    為八十七年八月二十八日金額二十萬元，一張為八十八年二月二十五日金額一百
    六十五萬元，總數僅有一百八十五萬元，金額部分有所出入，毫無一致性可言。
    且乙○○稱交付方式有用匯款或直接交付現金（見本院卷第一○三頁），甲○○
    則稱全部都是用現金交付（見本院卷第一○五頁），交付方式亦有重大出入，且
    乙○○均無法提出資料證明其匯款或交付現金予甲○○，顯難認渠等確有資金之
    往來，再者甲○○所提之兩張收據，一張二十萬元，一張一百六十五萬元，如此
    鉅額之款項，甲○○竟稱均用現金交付，顯違常情，均足見其偽。
  4.乙○○於前述九十三年十一月十日之庭訊稱有約定利息，當初有寫但記不得了，
    後來因為協議用土地來抵債所以就沒有想利息的問題了（見本院卷第一○三頁）
    ，甲○○則稱利息大約二至四分左右（見本院卷第一○五頁）。另依據甲○○嗣
    後所提出之借據兩紙，記載之利息為月息為二分。又依據乙○○所提出之借據中
    ，其中僅借款日期為八十八年十二月十六日、九十年六月四日及九十一年八月十
    五日三筆有約定利率，亦同為月息百分之二，故被告間倘真有借貸關係時，依其
    交易習慣，利息約定均為月息百分之二，乙○○當無不知利息約定之情。況如以
    被告甲○○所提出在八十七年八月二十八日、八十八年二月二十五日之借款，約
    定月息百分之二即相當年息百分之二十四，仍遠高於一般金融機關之借款利息，
    甲○○當初既仍為系爭土地之所有權人，倘有資金調度必要，亦得以系爭土地為
    擔保向金融機構借款，僅需負擔較低之利息何需受乙○○高利剝削，亦見被告結
    婚後，乙○○仍以月息二分向甲○○計算利息，更悖離常情，毫無可信之處。
(三)、另以乙○○名義於九十二年十一月十九日所發之存證信函，甲○○自承為其逕自
    以乙○○名義發出該函，但乙○○對於該存證信函所蓋用之印文表示看起來像是
    其印章（見本院卷第一○三頁）。甲○○則自承未經乙○○授權即蓋用乙○○之
    印章等語（見本院卷第一○六頁）。查，該存證信函寄發日期為九十二年十一月
    十九日，距被告離婚已達一年之久，甲○○卻仍執有乙○○之印章並得在不知會
    乙○○逕自以乙○○名義寄發存證信函，顯見系爭土地確為甲○○之土地，乙○
    ○僅為通謀虛偽意思表示之登記名義人而已，故甲○○方得不經被告乙○○同意
    逕自發函。至於甲○○辯稱發該函是要提醒原告注意處理過程中有瑕疵，更違常
    情。蓋如僅係提醒原告，甲○○自行以本人電話或面告原告即可，本無庸以乙○
    ○名義寄發存證信函方式。且該函內容係主張乙○○之土地使用權同意書未經本
    人確認，屬偽造文書之實，將循法律途徑並向工務局投訴等語，顯非僅在提醒原
    告，而係以偽造文書之罪名相要脅，堪認渠等通謀虛偽過戶之目的就在於甲○○
    得以乙○○之名義否認合建並提出要脅主張，以遂渠等向原告要求不當利益之意
    圖。
(四)、綜上，甲○○除逕以乙○○名義發函外，被告對於是否確實有債務往來而將系爭
    土地作價抵債並辦理所有權移轉登記各次陳述均有不同，且所提出資料與其所述
    均不能相符，並被告何以對於陸續交付之方式、金額、期間等較細部問題均以「
    記不得」等含糊用語予以搪塞。乙○○庭訊時雖辯稱因借貸時間久遠，所以記不
    清楚是正常的云云，然乙○○既自八十八年十二月十六日起，每次由其帳戶中轉
    帳至甲○○名下帳戶，無論金額高低甚包括金額僅為一萬八千元部分之借款，均
    能妥善保存由甲○○簽具之借據，並於本院訴訟後階段整理提出，反倒對於與本
    件買賣有關事項未能具體陳述，益徵被告等八十八年十月十四日以買賣為原因之
    移轉登記實屬通謀虛偽之意思表示，被告等間根本無任何買賣或抵債之真實法律
    關係存在。
六、復按，土地法第四十三條所謂登記有絕對效力，係為保護因信賴登記取得土地權
    利之第三人而設，故登記原因無效或得撤銷時，在第三人未取得土地權利前，真
    正權利人對於登記名義人自仍得主張之。最高法院四十年台上字第一八九二號判
    例意旨參照。次按，債務人欲免其財產被強制執行，與第三人通謀而為虛偽意思
    表示，將其所有不動產為第三人設定抵押權者，債權人可依侵權行為之法則，請
    求第三人塗銷登記，亦可行使代位權，請求塗銷登記。最高法院七十三年台抗字
    第四七二號判例著有明文。乙○○復辯稱：依土地法第四十三條規定，登記有絕
    對效力，原告對於該項登記殊無由訴請被告應將系爭土地之移轉登記予以塗銷。
    且本件原告與代位權之要件不符，自無從代位行使權利之云云。然查：
(一)、系爭土地係由甲○○以買賣之原因事實移轉登記予乙○○名下，而現仍登記乙○
    ○為所有權人，並未移轉至善意第三人名下，而被告二人間並無買賣契約存在而
    僅為通謀虛偽辦理移轉登記，自應認本件無土地法第四十三條規定之適用，乙○
    ○援引該法條辯稱原告不得訴請塗銷登記，容有誤會。
(二)、又本件依約被告甲○○既有備齊土地所有權狀及其他相關證件並交由原告指定之
    代書辦理土地合併登記，及交付移轉過戶所需之相關文件及辦理土地過戶手續之
    義務，而被告間通謀虛偽意思表示而將系爭土地移轉登記至乙○○名下，致甲○
    ○無法履行其契約義務。揆諸前揭最高法院判例意旨，甲○○既未請求乙○○為
    塗銷登記，原告自得代位甲○○請求乙○○為塗銷登記，以利甲○○依約辦理土
    地合併事宜。
七、綜上所述，被告所辯均不足採。本件被告間並無買賣關係卻以此為由通謀虛偽之
    表示，而就附表一之土地辦理移轉登記。從而，原告請求確認被告間就附表一之
    買賣關係不存在並訴請乙○○就該移轉登記予以塗銷，併由甲○○提供相關辦理
    合併登記之文件、資料與原告協同辦理合併登記為有理由，自應准許。
八、因本件事證已臻明確，兩造其餘主張陳述及所提之證據，經本院斟酌後，認與判
    決結果不生影響，均毋庸再予論述，附此敘明。
九、訴訟費用負擔之依據：民事訴訟法第七十八條、第八十五條第一項前段。
中　　　華　　　民　　　國　　九十三　　年　　 十二 　　月　　三十一　　日
                                        民事第四庭  法  官    黃柄縉
右正本係照原本作成
如對本判決上訴，須於判決送達後廿日內向本院提出上訴狀
中　　　華　　　民　　　國　　九十三　　年　　 十二 　　月　　三十一　　日
                                          書記官    楊湘雯
